臺灣高等法院民事判決
109年度重家上字第68號
上  訴  人  傅益堂  

訴訟代理人  何永福律師
上  訴  人  傅益慈  
被 上訴 人  傅益民  

上列當事人間請求分割遺產等事件，上訴人對於中華民國109年6
月18日臺灣新北地方法院107年度重家繼訴字第24號第一審判決
提起上訴，本院於111年4月20日言詞辯論終結，判決如下：
    主  文
原判決關於主文第二、三項分割遺產部分，及訴訟費用之裁判廢
棄。
兩造被繼承人傅輔臣所遺如附表一所示之遺產，分割如附表一「
本院分割方法欄」所示。
兩造被繼承人李伴所遺如附表二所示之遺產，分割如附表二「本
院分割方法欄」所示。
其餘上訴駁回。
第一、二審訴訟費用，由兩造按附表三所示之應繼分比例負擔。
    事實及理由
一、按繼承人有數人時，在分割遺產前，各繼承人對於遺產全部
    為公同共有，民法第1151條定有明文。又請求分割公同共有
    物之訴，為固有必要共同訴訟，其訴訟標的對於共同訴訟之
    各人必須合一確定。是由繼承人中之一人或數人共同起訴分
    割遺產者，應以其他繼承人全體為被告，其當事人適格始無
    欠缺。又按訴訟標的對於共同訴訟之各人必須合一確定者，
    共同訴訟人中一人之行為有利益於共同訴訟人者，其效力及
    於全體，民事訴訟法第56條第1項第1款定有明文。查本件被
    上訴人對上訴人傅益堂及原審共同被告傅益慈起訴請求分割
    兩造父母之遺產，經原審判決後，雖僅傅益堂提起上訴，然
    依民事訴訟法第56條第1項第1款規定，傅益堂上訴效力及於
    同造之傅益慈，合先陳明。
二、被上訴人主張：被繼承人即兩造之父傅輔臣於民國106年12
    月6日死亡，遺有如附表一所示之遺產，繼承人為配偶即兩
    造之母李伴及兩造；嗣李伴於107年1月31日死亡，遺有如附
    表二所示之遺產，兩造為其繼承人，應繼分各如附表三所示
    。附表一編號7、8所示之不動產（即門牌新北市○○區○○路0
    段00巷0號房地，下稱系爭土城房地），乃傅輔臣借名登記
    在傅益堂名下，於傅輔臣死亡後，借名登記關係已經終止，
    系爭土城房地應屬傅輔臣之遺產，傅益堂自應移轉系爭土城
    房地之所有權登記予兩造公同共有。另伊雖自106年3月間起
    ，保管附表一編號6所示傅輔臣之現金259萬1812元，及附表
    二編號5所示李伴之現金320萬7853元，共計579萬9665元；
    惟伊多年來依傅輔臣及李伴之指示，以上開金錢支用兩人之
    生活與醫療費用，另支付看護費26萬0100元、喪葬費27萬34
    80元、醫療費46萬6586元、伊之生活費33萬元、外勞費用2
    萬3020元、行政規費590元、附表一編號1所示土地（原判決
    誤載為系爭土城房地）之地價稅8836元，及車牌000-0000號
    汽車（下稱系爭汽車）之價金99萬4701元，並扣除傅輔臣贈
    與伊之100萬元後，餘款僅剩156萬7554元，伊同意列入傅輔
    臣及李伴之遺產分配。又兩造對於傅輔臣及李伴之遺產，並
    無不分割之協議，亦無因物之使用目的不能分割之情形，然
    無法達成協議，伊自得請求按兩造應繼分比例分割傅輔臣及
    李伴之遺產等情。爰依繼承與借名登記終止後之法律關係，
    及民法第1164條、第828條、第821條規定，求為判決㈠傅益
    堂應將系爭土城房地所有權移轉登記予兩造公同共有；㈡傅
    輔臣所遺如附表一所示之遺產，應按兩造應繼分比例分割；
    ㈢李伴所遺如附表二所示之遺產，應按兩造應繼分比例分割
    （原審判決傅益堂應將系爭土城房地所有權移轉登記予兩造
    公同共有；兩造就傅輔臣、李伴所遺之遺產，分割方法如附
    表一、二「原審分割方法」欄所示。上訴人不服，提起上訴
    。未繫屬本院部分，不予贅述）並於本院答辯聲明：上訴駁
    回。　　
三、上訴人則以：㈠傅益堂部分：系爭土城房地並非傅輔臣借名
    登記在伊名下，而係傅輔臣於78年4月10日購入，贈與伊及
    被上訴人兩人，而登記為伊與被上訴人共有，應有部分各為
    2分之1；嗣因被上訴人積欠債務，致其應有部分遭到拍賣，
    伊行使優先購買權而取得系爭土城房地全部所有權；倘認系
    爭土城房地傅輔臣為借名登記予伊，則傅輔臣於法院拍賣時
    ，出資538萬8900元購買被上訴人之應有部分，對於被上訴
    人即有538萬8900元之不當得利或損害賠償請求權，應列入
    傅輔臣之遺產範圍；另被上訴人保管傅輔臣如附表一編號6
    及及李伴如附表二編號5之現金，共計579萬9665元；伊同意
    扣除看護費26萬0100元、喪葬費27萬3480元、醫療費用46萬
    6586元、被上訴人之生活費33萬元，及傅輔臣贈與被上訴人
    之100萬元，餘款應列入傅輔臣及李伴之遺產分配；㈡傅益慈
    部分：系爭土城房地係傅輔臣所有，僅借名登記在傅益堂名
    下，應為傅輔臣之遺產，伊同意原審判決之分割方法；各等
    語，資為抗辯。傅益堂並於本院上訴聲明：㈠原判決廢棄。㈡
    被上訴人在第一審之訴駁回。
四、查，㈠被繼承人傅輔臣於106年12月6日死亡，繼承人為配偶
    李伴及兩造；嗣李伴於107年1月31日死亡，兩造為其繼承人
    ，應繼分各為3分之1。㈡傅輔臣死亡時，遺有如附表一編號1
    至6所示之遺產；李伴死亡時，遺有如附表二所示之遺產；
    其中不動產部分，均已辦理繼承登記等情，有卷附繼承系統
    表、除戶謄本、戶籍謄本、財政部北區國稅局遺產稅免稅證
    明書及土地與建物登記謄本可稽(見原審卷一第35頁、第41
    頁、第45-51頁、第55頁、第97頁、第225-241頁)，且為兩
    造所不爭執(見本院卷第453-454頁)，堪信為真。
五、本件應審究者為㈠被上訴人請求傅益堂將系爭土城房地移轉
    登記予兩造公同共有，有無理由？㈡傅輔臣及李伴之遺產範
    圍各為何？㈢應扣除之遺產債務範圍為何？㈣傅輔臣及李伴之
    遺產分割方法，以何為當？茲分別論述如下：
　㈠被上訴人請求傅益堂將系爭土城房地移轉登記予兩造公同共
    有，有無理由？
　⒈按稱借名登記者，謂當事人約定一方將自己之財產以他方名
    義登記，而仍由自己管理、使用、處分，他方允就該財產為
    出名登記之契約，是出名人與借名者間應有借名登記之意思
    表示合致，始能成立借名登記契約。又不動產登記當事人名
    義之法律關係原屬多端，主張借名登記者，自應就該借名登
    記之事實負舉證責任（最高法院102年度台上字第1833號民
    事判決意旨參照）。次按借名登記契約準用委任之規定，於
    出名人死亡，借名登記關係消滅後，借名人固得請求出名人
    之繼承人返還借名登記財產，惟此屬債之請求權，非謂借名
    登記財產本身即借名人之財產。是於借名登記關係終止後，
    出名人雖負有返還借名財產與借名人之義務，然於返還之前
    ，仍應為法律上之所有權人。借名登記之財產若無特別約定
    ，類推適用委任規定，出名人或其繼承人應於借名登記關係
    消滅後返還標的物於借名人或其繼承人（最高法院109年度
    台上字第89號、102年度台上字第1729號民事判決意旨參照
    ）。
　⒉經查：
　　⑴、系爭土城房地係傅輔臣於76年間出資購買，於78年4月10
        日登記為被上訴人及傅益堂兩人共有，應有部分各2分
        之1等情，有卷附新北市地籍異動索引、建築物改良登
        記簿、傅輔臣76年5月至78年3月之日記、帝王大別墅之
        預售屋廣告簡介等件可稽（見原審卷一第167-174頁，
        原審卷二第41頁、第275-338頁），並為兩造所不爭執
        。
　　⑵、嗣系爭土城房地因被上訴人積欠債務，遭法院拍賣其應
        有部分，傅輔臣與李伴一同出資，於100年3月2日以傅
        益堂之名義行使優先承買權，買回被上訴人之應有部分
        等情，業據被上訴人提出台灣金融資產服務股份有限公
        司價金收據、臺灣板橋地方法院（即原法院）民事強制
        執行案款收據、傅輔臣中和泰和街郵局帳戶存摺封面暨
        明細、李伴中和泰和街郵局帳戶存摺封面暨明細可稽（
        見原審卷二第137-147頁）。傅益慈亦於原審訊問時陳
        稱：系爭土城房地是傅輔臣以被上訴人及傅益堂名義購
        買，後來因為被上訴人發生一些事情，導致該房地被法
        拍，傅輔臣不得不去買回；因為傅益堂有第一優先權，
        所以傅輔臣就以傅益堂之名義去買回；過程是伊先生陪
        傅輔臣去郵局提款，由傅輔臣出錢，以傅益堂名義買回
        等語甚明（見原審卷三第17頁）。
　　⑶、佐以傅輔臣於買回系爭土城房地被上訴人應有部分，經
        向律師諮詢後，於106年8月24日錄影表示：「阿益堂阿
        ，這個房子本來就是我的，我不把你們兩兄弟的名字掛
        牌，把它去登記…始終都是在我名下啊，不是說給你們
        的」等情，有卷附106年8月24日錄影光碟暨譯文等件可
        稽，並經原法院當庭勘驗無訛（見原審卷一第293-295
        頁、原審卷二第153-154頁）。傅益慈復於原審陳稱：
        有關土城○○段的土地、建物即系爭土城房地部分，傅輔
        臣曾在袁律師的事務所內，表達是借名登記；當時伊在
        現場，且是伊錄影的，時間應該是被上訴人回來後，傅
        益堂對被上訴人發存證信函前後；傅輔臣表達的內容，
        就如同伊所錄的，也就是光碟勘驗內容等語綦詳（見原
        審卷三第16頁）。參以傅輔臣當時居住在系爭土城房地
        內，名下並無其他不動產，足見傅輔臣所指之「房子」
        ，應為系爭土城房地無訛，傅輔臣已明確表示系爭土城
        房地為其所有之意。堪認系爭土城房地應為傅輔臣所有
        ，僅借名登記於被上訴人及傅益堂名下，應有部分各2
        分之1；嗣因被上訴人積欠債務遭到法院拍賣，傅輔臣
        僅係以傅益堂名義行使優先承買權，買回被上訴人遭拍
        賣之應有部分，並無將系爭土城房地贈與傅益堂或被上
        訴人之意。
　　⑷、再衡以傅輔臣及李伴長期居住在系爭土城房地，土地與
        建物所有權狀、所有權移轉契約書正本，及該契約書上
        傅益堂之印章等，均係由傅輔臣保有等情，為傅益堂所
        不否認。而系爭土城房地於99年間遭拍賣時，員警亦曾
        到現場調查確認使用人為傅輔臣、李伴二人無誤，有房
        屋使用現況調查表在卷可憑(見原法院99年度司執助字
        第490號卷第33頁)；且原法院民事執行處執行人員到場
        執行測量時，傅輔臣更拒不開門，致到場人員無法進入
        屋內，亦有執行筆錄(測量)可稽(見原法院99年度司執
        助字第490號卷第42頁)。益徵傅輔臣對系爭土城房地確
        有實質上管理、使用之情事，僅係借名登記於傅益堂名
        下。　　　　　　
　　⑸、傅益堂雖抗辯：李伴於中和泰和街郵局帳戶內領取138萬
        8900元，加上傅輔臣另領取約400萬元，以買回系爭土
        城房地遭拍賣之應有部分；而李伴提領之款項，係以伊
        名下新北市○○區○○街00巷00號00樓房屋出租予黃坤璋所
        收取每月租金約7000元之累積，系爭土城房地應為伊所
        有云云。然查，實際簽約及處理上開房屋相關租賃、稅
        務或修繕之人，均為傅輔臣；黃坤璋都是致電或親到學
        府路找傅輔臣處理等情，業據證人黃坤璋到庭證述明確
        （見原審卷三第25-26頁）。且證人黃坤璋自陳租金匯
        入李伴中和泰和街郵局帳戶，有卷附李伴郵局帳戶交易
        明細可稽（見原審卷二第71頁、卷三第24頁），並非匯
        入傅益堂帳戶，難認李伴收取之租金，均為傅益堂所有
        ，且均用以支付買回系爭土城房地應有部分之價金。故
        傅益堂前揭所辯，尚非可採。
　　⑹、傅益堂復抗辯：被上訴人與前妻朱梅萍於85年6月7日簽
        立離婚協議書，其中第2條約定系爭土城房地被上訴人
        所持2分之1產權，由其獨子傅聖元承繼，可見被上訴人
        亦認傅輔臣將系爭土城房地贈與被上訴人與伊云云，並
        提出離婚協議書為證(見本院卷第105-106頁)。惟傅益
        堂提出之離婚協議書，僅為被上訴人與朱梅萍間之離婚
        協議，核與傅輔臣無涉，尚無法以此證明系爭土城房地
        係由傅輔臣贈與被上訴人或傅益堂，故傅益堂此部分所
        辯，亦非可採。
　　⑺、傅益堂再抗辯：傅輔臣於法院拍賣時，出資538萬8900元
        購買被上訴人之應有部分，對於被上訴人即有538萬890
        0元之不當得利或損害賠償請求權，應列入傅輔臣之遺
        產範圍云云。惟傅輔臣僅係出資買回系爭土城房地遭拍
        賣之應有部分，傅益堂並未提出具體證據證明傅輔臣係
        以借款予被上訴人而出資，或被上訴人無法律上之原因
        受有利益，以致傅輔臣受有損害，尚難認傅輔臣對於被
        上訴人有538萬8900元之不當得利或損害賠償請求權。
        故傅益堂前揭所辯，洵非可採。　　
　　⑻、綜上以觀，系爭土城房地係傅輔臣於76年間出資購買，
        僅於78年4月10日借名登記為被上訴人及傅益堂兩人共
        有，應有部分各2分之1；嗣因被上訴人積欠債務遭到法
        院拍賣，傅輔臣乃於100年3月2日以傅益堂之名義行使
        優先承買權買回被上訴人之應有部分，並未將系爭房地
        贈與傅益堂；且系爭土城房地自購買以來，均由傅輔臣
        長期居住、使用，系爭土城房地之所有權狀、所有權移
        轉契約書，及該契約書上傅益堂之印章，亦均由傅輔臣
        保管；傅輔臣生前已多次表明系爭土城房地僅係借名登
        記予傅益堂，並以錄影方式存證。堪認系爭土城房地實
        為傅輔臣所有，僅借名登記於傅益堂名下，傅輔臣與傅
        益堂就系爭土城房地應存在借名登記契約甚明。
　　⑼、準此，系爭土城房地既為傅輔臣所購買，僅借名登記於
        傅益堂名下，於傅輔臣死亡後，其與傅益堂間之借名登
        記契約類推適用民法第550條前段規定應即歸於消滅；
        傅益堂於借名登記契約關係終止後，即負有返還系爭土
        城房地予傅輔臣全體繼承人之義務。故被上訴人依繼承
        及借名登記終止後之法律關係，請求傅益堂將系爭土城
        房地所有權移轉登記予兩造公同共有，洵屬有據。
　㈡傅輔臣及李伴之遺產範圍各為何？　　　
　⒈傅輔臣之遺產範圍：
　　附表一編號1至2之土地，及編號3至6之存款、現金，均為傅
    輔臣之遺產等情，有卷附財政部北區國局遺產稅免稅證明書
    可稽（見原審卷一第55頁），並為兩造所不爭執（見本院卷
    第453-454頁）。堪認上開財產，均為傅輔臣之遺產。又附
    表一編號7、8所示之系爭土城房地為傅輔臣所有，僅借名登
    記於傅益堂名下等情，業如前述，應為傅輔臣之遺產。堪認
    傅輔臣之遺產範圍，應如附表一所示。
　⒉李伴之遺產範圍：
　  附表二編號1至2之房地，及編號3至5之存款、現金，均為李
    伴之遺產等情，有卷附財政部北區國局遺產稅免稅證明書可
    稽（見原審卷一第97頁），亦為兩造所不爭執（見本院卷第
    453-454頁）。足認李伴之遺產範圍，應如附表二所示。
　㈢應扣除之遺產債務範圍為何？　
　⒈按遺產管理、分割及執行遺囑之費用，由遺產中支付之，民
    法第1150條定有明文。所謂遺產管理之費用，具有共益之性
    質，凡為遺產保存上所必要不可欠缺之一切費用，如事實上
    之保管費用、繳納稅捐等均屬之，至於被繼承人之喪葬費用
    ，實際為埋葬該死亡者有所支出，且依一般倫理價值觀念認
    屬必要者，性質上亦應認係繼承費用，並由遺產支付之（最
    高法院109年度台上字第89號民事判決意旨參照）。又被繼
    承人之醫療費用性質上屬於其生前債務，屬被繼承人所遺債
    務，即為遺產之一部分。再繼承人就遺產享有債權，為方便
    遺產分割實行，及期共同繼承人間之公平，於遺產分割時，
    得先由被繼承人之遺產，扣除繼承人所享有之債權數額後，
    再分割遺產。
　⒉經查：
　　⑴、被上訴人於106年3月間起，保管傅輔臣所有如附表一編
        號6之現金，及李伴所有如附表二編號5之現金，共計57
        9萬9665元，用以支出兩人之看護費26萬0100元、喪葬
        費27萬3480元、醫療費用46萬6586元、被上訴人之生活
        費33萬元，及傅輔臣贈與被上訴人之100萬元等情，已
        為兩造所不爭執(見本院卷第453-454頁)。堪認被上訴
        人確以其保管傅輔臣及李伴之金錢，支出前揭費用。
　　⑵、其次，被上訴人支出傅輔臣之外勞費用2萬3020元乙節等
        情，業據提出外勞支出單據等件為證（見原審卷三第15
        5-163頁）。傅益堂雖抗辯該等費用已包含於看護費用2
        6萬0100元內，不應重複扣除云云，惟並未提出證據證
        明有重複扣除之情形，尚難認其抗辯為可採。堪信被上
        訴人應以其保管傅輔臣及李伴之現金，支出傅輔臣之外
        勞費用2萬3020元。
　　⑶、再者，被上訴人支出傅輔臣、李伴相關行政規費590元等
        情，業據其提出新北市政府電子收據為證（見原審卷三
        第165-169頁）。傅益堂雖抗辯該行政規費亦包含於被
        上訴人之生活費用內，不應重複扣除云云，惟僅提出李
        伴中和泰和街郵局帳戶客戶歷史交易清單為證（見本院
        卷第299-301頁），則由該等歷史交易明細僅為資金之
        進出，無法看出前揭行政規費有重複計算之情事，尚難
        認其抗辯為可採。堪信被上訴人以其保管傅輔臣及李伴
        之現金，支出傅輔臣及李伴之相關行政規費590元，應
        屬有理。
　　⑷、又被上訴人支出附表一編號1土地之地價稅8836元乙節，
        業據其提出107年、108年地價稅繳款書為證（見原審卷
        三第151-153頁）。觀諸附表一編號1之土地，為傅輔臣
        之遺產，該地價稅繳款書亦記載納稅義務人為兩造，應
        屬遺產管理之費用，具有共益性。故被上訴人以其保管
        傅輔臣及李伴之現金，支出附表一編號1土地之地價稅8
        836元，亦屬有據。　　　　　　　
　　⑸、至被上訴人主張其以保管傅輔臣及李伴之現金，購買車
        牌000-0000號汽車（下稱系爭汽車），支出價款99萬47
        01元云云。然傅輔臣於106年3月20日贈與被上訴人100
        萬元乙節，為兩造所不爭執，並有卷附財政部北區國稅
        局遺產稅免稅證明書可稽（見原審卷一第55頁）。而傅
        益慈亦於本院具狀表明系爭汽車價款99萬4701元，就是
        被上訴人以傅輔臣贈與之100萬元所購買等語（見本院
        卷第281頁）；復經被上訴人於本院自陳以父親贈與之1
        00萬元購買系爭汽車等語（見本院卷第483頁）。堪信
        被上訴人係以傅輔臣贈與之100萬元購買系爭汽車，則
        系爭汽車之價款99萬4701元，自不應與傅輔臣贈與之10
        0萬元重複列入支出。
　　⑹、至被上訴人雖於原審陳稱其依傅輔臣及李伴之指示，以
        上開現金支用兩人多年相關生活及醫療費用，餘款僅15
        6萬7554元云云，並於本院提出支出明細表為證（見原
        審卷二第28頁、本院卷第215-239頁）。惟被上訴人經
        本院多次詢問均自認自106年3月間起，保管傅輔臣所有
        如附表一編號6之現金，及李伴所有如附表二編號5之現
        金共計579萬9665元（見本院卷第271-272頁、第440頁
        、第453-454頁），與其原審自陳保管傅輔臣之現金160
        萬元之事實不同；且被上訴人提出之支出明細表，僅係
        被上訴人單方繕打之表格，並無具體單據足以佐憑，並
        為上訴人所否認，自難認被上訴人主張餘款僅156萬755
        4元云云為可採。
　　⑺、依上說明，被上訴人支出傅輔臣及李伴之看護費26萬010
        0元、喪葬費27萬3480元、醫療費用46萬6586元、外勞
        費用2萬3020元、行政規費590元、附表一編號1土地之
        地價稅8836元、被上訴人之生活費33萬元，及傅輔臣贈
        與被上訴人100萬元，均屬於傅輔臣及李伴之債務，或
        遺產管理所需之費用，自得由被上訴人保管傅輔臣所有
        如附表一編號6之現金，及李伴所有如附表二編號5之現
        金中支付。又兩造於本院均同意由被上訴人保管李伴所
        有如附表二編號5之金額中，扣除上開支出（見本院卷
        第481頁），則上開支出自應先由被上訴人保管李伴附
        表二編號5之現金中扣除，再予分配。　　　　
  ㈣傅輔臣及李伴之遺產分割方法，以何為當？　　
  ⒈按繼承人有數人時，在分割遺產前，各繼承人對於遺產全部
    為公同共有，民法第1151條定有明文。次按公同共有物之分
    割，除法律另有規定外，準用關於共有物分割之規定，為民
    法第830條第2項所明定。準此，公同共有遺產之分割，於共
    有人不能協議決定分割方法時，依民法第830條第2項準用同
    法第824條第2項、第3項為分配。又民法第1164條所定之遺
    產分割，其目的在於遺產公同共有關係全部之廢止，而非個
    別財產公同共有關係之消滅。所謂應繼分係各繼承人對於遺
    產之一切權利義務，所得繼承之比例，並非對於個別遺產之
    權利比例，因此分割遺產並非按照應繼分比例逐筆分配，而
    應整體考量定適當之分割方法，法院選擇遺產分割之方法，
    應具體斟酌公平原則、各繼承人之利害關係、遺產之性質及
    價格、利用價值、經濟效用、經濟原則及使用現狀、各繼承
    人之意願等相關因素，以為妥適之判決，不受繼承人所主張
    分割方法之拘束。
  ⒉經查：
    ⑴、傅輔臣部分：
　　　①傅輔臣所遺如附表一編號1、2所示之土地，及編號7、8
        所示之系爭土城房地，被上訴人主張應按兩造應繼分比
        例原物分割，上訴人均無意見。本院審酌附表一編號1
        、2所示土地，係傅輔臣與他人共有持分之情形；而附
        表一編號7、8之系爭土城房地，現為被上訴人所居住，
        兩造均同意原物分割。故本院認附表一編號1、2所示之
        土地，及編號7、8所示之系爭土城房地，按附表三應繼
        分比例分配予兩造為宜。
　　　②傅輔臣所遺如附表一編號3、4、5、6之存款及現金，並
        無不能分割之情事，按附表三應繼分比例分配予兩造。
　　⑵、李伴部分：　　
　　　①傅輔臣所遺如附表一編號1、2所示房地，被上訴人及傅
        益慈主張應原物分割，傅益堂則主張變價分割。本院審
        酌附表一編號1、2所示之房地，並無變價分割之急迫性
        ，如按兩造應繼分比例分配，符合兩造間之公平，亦保
        留日後兩造再協議使用方式或處分之彈性。故本院認附
        表一編號1、2之房地，按附表三應繼分比例分配予兩造
        為宜。　
　　　②李伴所遺如附表二編號3、4之存款，並無不能分割之情
        事，應按依附表三應繼分比例分配予兩造。
　　　③至李伴所遺附表二編號5之現金320萬7853元部分，應先
        扣除被上訴人支出傅輔臣、李伴之看護費26萬0100元、
        喪葬費27萬3480元、醫療費用46萬6586元、外勞費用2
        萬3020元、行政規費590元、附表一編號1土地之地價稅
        8836元、被上訴人之生活費33萬元，及傅輔臣贈與被上
        訴人100萬元後，餘款再依附表三應繼分比例分配予兩
        造。
六、從而，被上訴人依繼承及借名登記終止後之法律關係暨民法
    第1164條、第828條、第821條規定，訴請傅益堂將系爭土城
    房地所有權移轉登記予兩造公同共有，及分割傅輔臣與李伴
    之遺產，為有理由，應予准許。原審所為之分割方法與本院
    不同，原判決此部分即屬無可維持，應認此部分上訴為有理
    由，爰廢棄原判決分割遺產部分，並改判如主文第2、3項所
    示。至被上訴人訴請傅益堂將系爭土城房地所有權移轉登記
    予兩造公同共有部分，原審為被上訴人勝訴之判決，於法核
    無違誤。上訴意旨指摘原判決此部分不當，求予廢棄，為無
    理由，應駁回上訴人此部分之上訴。又裁判分割遺產之形成
    訴訟，法院決定遺產分割之方法時，應斟酌何種分割方法較
    能增進共有物之經濟效益，並兼顧兩造之利益，以決定適當
    之分割方法，不受起訴聲明之拘束，亦不因何造起訴而有不
    同，則依民事訴訟法第80條之1、第85條第1項後段規定，由
    全體繼承人依應繼分比例分擔訴訟費用，始為公平，爰諭知
    如主文第5項所示。
七、本件事證已臻明確，兩造其餘之攻擊或防禦方法及所用之證
    據，經本院斟酌後，認為均不足以影響本判決之結果，爰不
    逐一論列，併此敘明。
八、據上論結，本件上訴為一部有理由，一部無理由。爰判決如
    主文。
中　　華　　民　　國　　111 　年　　5 　　月　　4 　　日
                  家事法庭
  　                    審判長法  官  楊絮雲   
                              法  官  張宇葭
                              法  官  郭顏毓
正本係照原本作成。
兩造如不服本判決，應於收受送達後20日內向本院提出上訴書狀
，其未表明上訴理由者，應於提出上訴後20日內向本院補提理由
書狀（均須按他造當事人之人數附繕本）上訴時應提出委任律師
或具有律師資格之人之委任狀；委任有律師資格者，另應附具律
師資格證書及釋明委任人與受任人有民事訴訟法第466條之1第1
項但書或第2項所定關係之釋明文書影本。如委任律師提起上訴
者，應一併繳納上訴審裁判費。
中　　華　　民　　國　　111 　年　　5 　　月　　4 　　日

　　　　　　　　　　　　　    書記官  馬佳瑩








　　　　　　　　　　　　　　 

附表一：被繼承人傅輔臣之遺產
編號 種類   遺 產 項 目 權利範圍或金額  （新臺幣） 上訴人主張分割方法 原審分割方法 本院分割方法   1 土地 新北市○○區○○段○○○○段000000000地號 應有部分80000 分之10 由兩造依附表三應繼分比例原物分配。 由兩造依附表三應繼分比例原物分配。 由兩造依附表三應繼分比例原物分配。   2 土地 新北市○○區○○里○○段○○○○段000000000地號 應有部分100000分之2      3 存款 臺灣銀行土城分行活儲（帳號：000000000000） 1萬7073元及孳息 由兩造依附表三應繼分比例原物分配。 由兩造依附表三應繼分比例原物分配。 由兩造依附表三應繼分比例原物分配。   4 存款 臺灣銀行土城分行優存（帳號：000000000000） 7萬5700元及孳息 由兩造依附表三應繼分比例原物分配。 由兩造依附表三應繼分比例原物分配。 由兩造依附表三應繼分比例原物分配。   5 存款 中和泰和街郵局活存（帳號：00000000000000） 6655元及孳息 由兩造依附表三應繼分比例分配。 由兩造依附表三應繼分比例原物分配 由兩造依附表三應繼分比例分配。   6 現金 由被上訴人保管傅輔臣之存款 259萬1812元 由兩造依附表三應繼分比例分配。 原審認定被上訴人保管之現金為156萬7554元，並由兩造依附表三應繼分比例原物分配。 由兩造依附表三應繼分比例原物分配。   7 土地 新北市○○區○○段0000地號 應有部分10000分之1968 由兩造依附表三應繼分比例分配。 由兩造依附表三應繼分比例原物分配。 由兩造依附表三應繼分比例原物分配。   8 建物 新北市○○區○○段0000○號（門牌新北市○○區○○路0段00巷0號） 全部    


附表二：被繼承人李伴之遺產
編號 種類 財產項目 權利範圍或金額（新臺幣） 上訴人主張分割方法 原審分割方法 本院分割方法   1 土地 新北市○○區○○段0000地號 應有部分4分之1 變價分割，由兩造依附表三應繼分比例分配價金。 由兩造依附表三應繼分比例原物分配。  由兩造依附表三應繼分比例原物分配。   2 建物 新北市○○區○○段00000○號（門牌新北市○○區○○路00巷00弄0號） 全部      3 存款 中和泰和街郵局活存（帳號：00000000000000） 3853元及孳息 由兩造依附表三應繼分比例原物分配。 由兩造依附表三應繼分比例原物分配。 由兩造依附表三應繼分比例原物分配。   4 現金 由傅益慈保管李伴之退輔會遺族慰撫金 29萬7618元及孳息 由兩造依附表三應繼分比例原物分配。 由兩造依附表三應繼分比例原物分配。 由兩造依附表三應繼分比例原物分配。   5 現金 由被上訴人保管李伴之存款 320萬7853元 扣除看護費26萬0100元、喪葬費27萬3480元、醫療費46萬6586元、被上訴人之生活費33萬元，及父母贈與被上訴人之100萬元後，餘款由兩造依附表三應繼分比例分配。 未予認定。 扣除看護費26萬0100元、喪葬費27萬3480元、醫療費用46萬6586元、被上訴人之生活費33萬元、傅輔臣贈與被上訴人100萬元、外勞費用2萬3020元、行政規費590元，及附表一編號1土地之地價稅8836元後，餘款由兩造依附表三應繼分比例分配。 


附表三：兩造應繼分比例

編號 繼承人 分配比例   1 傅益民 三分之一   2 傅益堂 三分之一   3 傅益慈 三分之一